臺灣高等法院民事判決　　　　　　　 100年度重上國字第14號
上　訴　人　鄭釧義
　　　　　　潘慧真
共　　　同
訴訟代理人　曾國龍律師
　　　　　　曾梅齡律師
被　上訴人　臺北市政府
法定代理人　郝龍斌
訴訟代理人　李宜光律師
複　代理人　王藹芸律師
上列當事人間請求國家賠償事件，上訴人對於中華民國100 年3
月28日臺灣臺北地方法院99年度重國字第28號第一審判決提起上
訴，本院於100 年7 月13日言詞辯論終結，判決如下：
    主      文
上訴駁回。
第二審訴訟費用由上訴人負擔。
    事實及理由
一、上訴人起訴主張：上訴人之子鄭曜旻於民國（下同）98年11
    月14日深夜23時10分許騎乘車號696-CKW 機車，行經臺北市
    ○○○路3 段往南、中山橋頭之大轉彎且上升路段時，因事
    故地點發生處上方3 盞路燈皆未亮燈，當時現場照度並未符
    合夜間照度15LUX 之標準，且無設置任何柱狀護欄或軟質彈
    性桿及反光導標等必要性設施，鄭曜旻因此無法於第一時間
    內即時辨視並閃避前方凹凸不平之路面及數個占據半個車道
    且明顯突起而高低不均之人孔蓋，致鄭曜旻行經第一人孔蓋
    （指中華電信人孔蓋）時晃動不穩，經第二人孔蓋（指速博
    人孔蓋）附近不得不緊急煞車，鄭曜旻因而倒地，並從機車
    道直接彈向汽車道，遭同向車號005-FP公車輾壓，不幸傷重
    當場死亡，本件事故發生係因現場照度不足、路面凹凸不平
    及人孔蓋高低不均、未設置柱狀護欄或軟質彈性桿及反光導
    標等所致，即被上訴人機關對公有公共設施設置或管理有欠
    缺所致。上訴人鄭釧義係鄭曜旻之父，已為鄭曜旻支出殯葬
    費新台幣（下同）121,050 元、助學貸款81,000元，與另上
    訴人潘慧真即鄭曜旻之母，分別受有扶養費1,656,767 元、
    2,124,396 元之損害，並遭喪子之痛，各受有3,000,000 元
    非財產上損害，經上訴人先以書面向被上訴人請求，惟經被
    上訴人機關拒絕賠償，爰依國家賠償法第3 條第1 項、民法
    第192 條第1 項、第2 項、民法第194 條規定，就前述殯葬
    費、助學貸款及扶養費、精神慰撫金其中部分金額提起本訴
    。求為判決：(一)被上訴人應給付上訴人鄭釧義、潘慧真各3,
    000,000 元，及分別自起訴狀送達翌日起至清償日止，按年
    息5%計算之利息，(二)願供擔保請准宣告假執行。
二、被上訴人則以：依臺北市政府警察局交通警察大隊道路交通
    事故初步分析研判表記載，鄭曜旻發生事故之肇事原因，為
    不明原因肇事及無照駕駛，再依現場鄭曜旻機車煞車痕及第
    一道刮地痕共計8.3 公尺，訴外人王偉丞即當時與鄭曜旻同
    在前路口停等紅燈之機車騎士於警方調查證述，鄭曜旻較其
    提早兩分鐘到達肇事地點，則以兩人停等紅燈之中山北路及
    通河街口距肇事地點約660 公尺換算，鄭曜旻當時時速應在
    50至60公里間，顯較肇事路段地面繪製時速25公里為高，且
    訴外人王偉丞於同一警詢筆錄證稱當時天候、視線良好，路
    面並無其他障礙物品，足見本件肇事原因係鄭曜旻超速，再
    依臺北市車輛行車事故鑑定委員會鑑定意見書及臺北市車輛
    行車事故鑑定覆議委員會鑑定覆議意見書記載肇事原因均為
    ，鄭曜旻未減速慢行駕駛失控及無照駕駛。又案發當時事故
    發生路段，固有三盞路燈不亮，惟該路段上方因有國道一號
    高速公路、新生高架道路及中山橋設置之路燈照明，故現場
    亮度仍高於內政部98年4 月所頒市區道路及附屬工程設計規
    範規定之15LUX 照度，且事故發生路段路面並無凹凸不平、
    人孔蓋高低不均之情形，再者，柱狀護欄或軟質彈性桿及反
    光導標設置用途均在提醒駕駛人注意，本非作為阻隔機車滑
    向快車道之用，而系爭事故發生地點及前方段兩側道路，均
    已劃設道路邊線，足以提供駕駛人夜間行駛參考，且轉彎處
    亦已劃設槽劃線區○○○道及機慢車專用道，均足以提醒駕
    駛人分隔快、慢車道分向行駛，故無再設置柱狀護欄或軟質
    彈性桿及反光導標之必要，是本件交通事故鄭曜旻死亡結果
    與被上訴人公共設施是否有設置或管理無關，而係鄭曜旻無
    照駕駛且超速駕駛所致，另上訴人未提出其家庭之全戶實際
    所得金額相關憑證，逕以臺北市家庭收支調查平均每戶消費
    性支出為計算扶養費之依據，亦屬無據等語，資為抗辯。
三、原審為上訴人敗訴之判決，上訴人提起上訴，上訴聲明為：
    (一)原判決廢棄。(二)被上訴人應給付上訴人鄭釧義3,000,000
    元及自起訴狀繕本送達翌日起至清償日止，按年息5%計算之
    利息。(三)被上訴人應給付上訴人潘慧真3,000,000 元整及自
    起訴狀繕本送達翌日起至清償日止，按年息5%計算之利息。
    (四)願供擔保，請准宣告假執行。被上訴人答辯聲明：(一)上訴
    駁回。(二)如受不利判決，被上訴人願供擔保，請准宣告免予
    假執行。
四、本件不爭執事項：
  (一)上訴人之子鄭曜旻於98年11月14日深夜23時10分許騎乘車號
    696-CKW 機車，行經臺北市○○○路○ 段北往南中山橋頭路
    段時，因煞車不及倒地，從機車道直接彈向汽車道，遭同向
    車號005-FP公車輾壓，不幸傷重當場死亡，上訴人依國家賠
    償法請求被上訴人賠償，經被上訴人機關於99年6 月15日函
    復拒絕賠償
  (二)事故發生當時現場有3 盞路燈未亮，該路段夜間標準照度應
    為15LUX ，且事故發生現場當時並無設置軟質彈性桿、柱狀
    護欄及反光導標。
  (三)本件事故曾經檢察官送請鑑定及覆議，鑑定及覆議肇事原因
    均為：鄭曜旻未減速慢行駕駛失控及無照駕駛。
五、本件爭點：
  (一)案發當時現場照度實際為若干？
  (二)現場路面是否凹凸不平、人孔蓋高低不均？
  (三)現場有無設置軟質彈性桿、柱狀護欄、反光導標之必要？
  (四)本件損害發生與被上訴人未設置軟質彈性桿、柱狀護欄、反
    光導標，照度是否足夠、路面是否凹凸不平、人孔蓋是否凹
    凸不均間有無因果關係？又本件損害之發生與鑑定報告所載
    鑑定意見關於鄭曜旻無照駕駛及未減速駕慢行駛失控間有無
    因果關係？
  (五)扶養費依主計處調查97年度臺灣區臺北市家庭收支調查平均
    每戶消費性支出（附件四）是否合理？
六、經查，上訴人之子鄭曜旻於98年11月14日深夜23時10分許，
    騎乘車號696-CKW 號重型機車，沿中山北路3 段由北往南行
    駛中山橋機車專用道時，適有訴外人王勳聲駕駛車號005-FP
    號之22 0線公車，沿臺北市○○○路○ 段由北往南方向行駛
    ，行經臺北市○○○路○ 段中山橋第2 車道，鄭曜旻機車失
    控滑向王勳聲駕駛之大客車碰撞而肇事。上開肇事經過，依
    據：(1)警方事故現場圖及照片所示，肇事處附近之中山北路
    3 段北向南設置有兩個車道及一個機慢車專用道，其中機慢
    車專用道內路面劃有「限速25公里」與「慢」標字，且路側
    劃有右彎標誌與匝道會車標誌，並於中山北路3 段北向南第
    2 車道與慢車道間佈設有安全島及單邊禁止變換車道線，事
    故後公車跨停於分道線上，車頭約朝東南方向，機車則右倒
    在公車右側，機車車頭約朝西北北方向，另於機車倒地處北
    側留有鄭曜旻血跡，公車右後車輪附近留有鄭曜旻書包及左
    腳鞋子，於公車左後車輪後方不遠處留有右腳鞋子，同時機
    車於機慢車道左側靠近分隔島處留有一道煞車痕長約3.4 公
    尺、約呈西北往東南方向，兩道刮地痕，長約4.9 公尺、0.
    1 公尺，約呈西北北往東南南與北往南方向，於中山北路3
    段北向南第2 車道右側靠近單邊禁止變換車道線附近留有刮
    地痕，長約1.7 公尺、約呈北往南方向。(2)依當事人車輛車
    損部位、兩車最終停置位置、鄭曜旻血跡位置、機車刮地痕
    及煞車痕位置，及公車上之監視錄影畫面內容推析，肇事當
    時雙方車輛分別沿該路段不同車道北向南近乎同時接近肇事
    地點，且鄭曜旻機車車速稍快，且於事故前行經「慢」字標
    線處未有減速跡象，之後機車駕駛失控滑倒，並使鄭曜旻與
    機車翻轉，接著機車再撞及公車右側車身下緣，致鄭曜旻遭
    公車右後輪輾過而肇事，由公車行車速率紀錄器解讀內容研
    析，事故時公車時速未超過該路段速限，鄭曜旻有未減速慢
    行駕駛失控之情事。(3)證人王偉丞陳述稱伊機車於中山北路
    、通河街，西向東之路口機車停等區停等紅燈，鄭曜旻之機
    車在其前方，待號誌變綠燈後鄭曜旻機車便右轉中山北路往
    南沿機慢車專用道行駛且速度很快，之後證人機車也右轉中
    山北路往南行駛，約過2 分鐘後就在肇事地點發現該機車倒
    在一部公車旁邊，但伊未全程目擊車禍發生過程，也不清楚
    公車動向等語。(4)公車司機王勳聲陳述稱其公車沿中山北路
    北向南第2 車道直行，並順著中山橋向右彎至肇事處時，突
    然聽到碰撞聲，俟其停車並下車察看時，才知其公車右側車
    身與鄭曜旻機車發生碰撞而肇事，肇事前並未發現機車在其
    右側行駛，其是聽到碰撞聲後才馬上踩煞車停車等語。經臺
    北市車輛行車事故鑑定委員會鑑定、臺北市車輛行車事故鑑
    定覆議委員會鑑定覆議認定：鄭曜旻未減速慢行駕駛失控、
    無照駕駛為事故之肇事原因，有臺北市車輛行車事故鑑定委
    員會鑑定意見書、臺北市車輛行車事故鑑定覆議委員會鑑定
    覆議意見書可稽（98年度偵字第2748 9號卷第91至93、102
    頁至反面）。王勳聲上開駕駛行為，經臺灣臺北地方法院檢
    察署檢察官以98年度偵字第27489 號不起訴處分確定，經本
    院調閱臺灣臺北地方法院檢察署98年度偵字第27489 號偵查
    卷宗查核屬實。
七、按公有公共設施因設置或管理有欠缺，致人民生命、身體或
    財產受損害者，國家應負損害賠償責任，國家賠償法第3 條
    第1 項定有明文。次按所謂公共設施之設置有欠缺，係指公
    共設施建造之初，即存有瑕疵而言；管理有欠缺者，係指公
    共設施建造後未妥善保管，怠為修護致該物發生瑕疵而言。
    又人民依上開規定請求國家賠償時，尚須人民之生命、身體
    或財產所受之損害，與公有公共設施之設置或管理之欠缺，
    具有相當因果關係，始足當之。亦即在公有公共設施因設置
    或管理有欠缺之情況下，依客觀之觀察，通常會發生損害者
    ，即為有因果關係，如必不生該等損害或通常亦不生該等損
    害者，則不具有因果關係（最高法院84年台上字第1004號裁
    判意旨參照）。
  (一)查鄭曜旻於98年11月14日晚間23時10分騎乘車號696-CKW 重
    機車行經臺北市○○○路○ 段往南、中山橋頭路段時，因煞
    車不及倒地，從機車道直接彈向汽車道，遭同向車號005-FP
    公車輾壓，不幸傷重當場死亡，經本院調閱原法院檢察署98
    年度相字第771 號相驗卷宗查核屬實，兩造亦不爭執，可認
    為實。上開事故肇事原因係鄭曜旻未減速慢行駕駛失控及無
    照駕駛。
  (二)次查：(1)依上訴人提出事故發生次日夜間所拍攝之照片（原
    審卷第32頁），中山北路3 段往南、中山橋頭、尚未到達事
    故路段之道路邊，沿線有球型白色亮燈，慢車道路面兩側白
    色標線、限速25公里黃色標線、「慢」字標線，均清晰可見
    （原審卷第32頁）。(2)依車號005-FP公車行車紀錄器右後、
    右前側門鏡頭向右方拍攝錄影影像及原法院檢察署檢察事務
    官勘驗筆錄、道路交通事故現場圖可知（偵字第27489 號卷
    第83至87、50頁），事故發生路段約於中山北路3 段、中山
    橋頭之慢車道與快車道交接匯流之處，鄭曜旻騎乘機車有亮
    車前燈，以其車前燈所照路面範圍，可清楚顯示路面白色標
    線，亦即可知道路方向係向右彎。由上事證，兩造固不爭執
    事故發生當時現場有3 盞路燈未亮，惟現場路面上白色標線
    完整，鄭曜旻騎乘之機車亮有車燈，行經該路段縱有3 盞路
    燈未亮，仍可知悉前方道路方向。
  (三)再查：(1)中山北路3 段往南、中山橋頭轉彎處與汽車道匯流
    前路段，依序有一圓形、一方形人孔蓋。該路寬為4.5 公尺
    ，圓形人孔蓋直徑約83公分，圓形人孔蓋位於路面中線偏右
    側，方形人孔蓋則緊鄰路面右側白色實線，有人孔蓋相對位
    置照片、圓形人孔蓋直徑測量照片、道路交通事故現場圖在
    卷可稽（原審卷第97至102 頁）。(2)依道路交通事故現場圖
    所示，機車之煞車痕起點距快慢車道分隔島延伸線1.2 公尺
    、距障礙物線右緣1 公尺，煞車痕長3.4 公尺延伸至障礙物
    線右緣；第一道刮地痕跡起點距障礙物線右緣0.7 公尺、刮
    地痕跡長4.9 公尺延伸至障礙物線左緣，有臺北市車輛行車
    事故鑑定覆議委員會鑑定覆議意見書可稽（偵字第27489 號
    卷第102 頁反面）。可知機車行進方向較靠道路左側。(3)依
    臺北市政府警察局於98年11月14日晚間23時35分所攝道路交
    通事故照片，機車煞車痕起點係於方形人孔蓋左後側（偵字
    第27489 號卷第62頁）。亦即煞車痕係位於圓形人孔蓋前方
    、路面中線偏左位置。由上事證，機車煞車痕及第一道刮地
    痕均於路面中線偏左側，與上開圓形、方形人孔蓋所在路面
    中線偏右位置尚有距離，機車煞車時，於圓形人孔蓋前方路
    面中線偏左位置，機車並未行經方形人孔蓋。
  (四)且查，依公路法第58條第1 項規定「公路主管機關為維護公
    路之安全及暢通，應於必要地點設置標誌、標線、號誌、護
    欄及行車分隔設施等交通安全工程設施」、道路交通標誌標
    線號誌設置規則第162 條第1 項規定「反光導標及危險標記
    ，用以標示道路上之彎道、危險路段、路寬變化路段及路上
    有障礙物體，以促進夜間行車安全」、市區道路及附屬工程
    設計標準第8 條規定「市區道路及附屬工程規劃設計，視實
    際需要辦理下列調查及分析：一地形、地質調查及分析。二
    土地使用調查及分析。三交通特性調查及交通量預測分析。
    四公共設施調查及分析。五其他經該管主管機關認有必要者
    。」、臺北市市區道路管理規則第52條規定「市區道路得視
    需要設置永久性或臨時性之行人護欄或行車護欄」等意旨，
    均係授權主管機關於必要地點設置護欄及行車分隔措施，或
    視需要設置護欄，亦即賦予主管機關設置導標、護欄之裁量
    權限。本件事故發生之路段，即中山北路3 段往南、經中山
    橋，係有設置機慢車專用道，路面中央繪有速限標字「25」
    及「慢」行標線，兩側繪有白色實線以標示道路邊線，轉彎
    處繪有槽化線以區○○○道及機慢車專用道，有現場路段照
    片在卷可稽（原審卷第32、35至36頁），已足標示該處路段
    行車速限、方向及與快車道匯流之處。且查，依道路交通標
    誌標線號誌設置規則第141 條規定，交通桿之設置係用作指
    引。本件事故發生之路段既已設有道路邊線指引方向及有槽
    化線區○○○○道，是以，是否設置柱狀護欄、軟質彈性桿
    及反光導標屬被上訴人機關裁量權限。被上訴人固於本件事
    故後快、慢車道槽化線區段予以設置軟質彈性桿（原審卷第
    77頁），亦係加強提醒駕駛人注意。不能遽以被上訴人於事
    故後設置軟質彈性桿之行為，認定被上訴人於該處有必要及
    義務設置柱狀護欄、軟質彈性桿、反光導標。
  (五)末查，本件事故經臺北市車輛行車事故鑑定委員會鑑定，嗣
    由臺北市車輛行車事故鑑定覆議委員會覆議，係認定事故現
    場之機車煞車痕起點距快慢分隔島頂端延伸線1.2 公尺、於
    障礙物線右緣1.0 公尺、向東南延伸3.4 公尺至障礙物線右
    緣；刮地痕起點於障礙物右緣0.7 公尺、向南南東延伸4.9
    公尺至於障礙物線左緣。可知鄭曜旻騎乘機車行經該路段煞
    車時之煞車痕、倒地後第一道刮地痕跡分別有3.4 公尺、4.
    9 公尺之長。足認鄭曜旻行經事故路段未減速慢行。
  (六)綜上，事故發生當時現場有3 盞路燈未亮，惟現場路面上白
    色標線完整，鄭曜旻騎乘之機車亮有車燈，可知悉前方道路
    方向，且機車煞車痕及第一道刮地痕位於路面中線偏左側、
    未行經方形人孔蓋，與圓形人孔蓋所在路面中線偏右位置尚
    有距離，而該處慢車道設有限速25公里，慢車道間設有完整
    之道路邊線、槽化線以指引行車方向及區○○○○○道，並
    無再行設置柱狀護欄、軟質彈性桿或反光標線之必要。不能
    認本件事故發生係因道路照度不足、路面凹凸不平及人孔蓋
    高低不均、未設置柱狀護欄或軟質彈性桿及反光標線所致。
    上訴人主張鄭曜旻因該路段照明不足而視線不清，無法事先
    閃避凹凸不平之路面及高低不均之人孔蓋，造成搖晃而無法
    控制致摔倒，因無反光導標設置，使鄭曜旻無法得知路段前
    方有大彎道行進方向改變，且因無柱狀護欄或軟質彈性桿等
    設施為緩衝及阻隔，遂彈至汽車道遭公車輾斃等語，為不可
    採。
  (七)鄭曜旻死亡結果與被上訴人就公有公共設施之設置或管理間
    ，並無相當因果關係存在。是以，上訴人主張依據國家賠償
    法第3 條第1 項規定，請求被上訴人給付上訴人各3,000,00
    0 元及均自起訴狀繕本送達翌日起至清償日止，按年息5%計
    算之利息，為無理由。
八、按不法侵害他人致死者，對於支出醫療及增加生活上需要之
    費用或殯葬費之人，亦應負損害賠償責任。被害人對於第三
    人負有法定扶養義務者，加害人對於該第三人亦應負損害賠
    償責任。不法侵害他人致死者，被害人之父、母、子、女及
    配偶，雖非財產上之損害，亦得請求賠償相當之金額，民法
    第192 條第1 項、第2 項、第194 條分別定有明文。鄭曜旻
    死亡結果與被上訴人就公有公共設施之設置或管理間，並無
    相當因果關係存在，業經認定詳前理由七所述，被上訴人無
    故意或過失不法侵害鄭曜旻致死。上訴人主張依據民法第19
    2 條第1 項、第2 項、第194 條規定，請求被上訴人給付上
    訴人各3,000,000 元及均自起訴狀繕本送達翌日起至清償日
    止，按年息5%計算之利息，亦無理由。
九、上訴人下列主張，為不可採：
  (一)被上訴人於事故發生路段模擬路燈未亮時照度量測為15.88L
    UX，有照片一紙在卷可稽（原審卷第103 頁）。惟查，本件
    事故發生與道路照度不足之間並無相當因果關係，已詳前理
    由七所述。上訴人主張上開照片所示現場照度測試與事故當
    時情狀不同等語，不影響本院前揭認定。
  (二)本件事故路段之對向路段，亦即往圓山大飯店路口處、道路
    中央分隔島設有軟質彈性桿，有照片2 紙在卷可稽（原審卷
    第73、74頁）。惟查，上開設置軟質彈性桿之地點係2 路口
    車流方向互為垂直、分隔島立於道路中央為障礙，核與本件
    事故路段為快、慢車同方向匯流之地點，二者性質顯不相同
    。不能以此遽認被上訴人於本件事故路段有設置軟質彈性桿
    之必要義務。
十、綜上所述，上訴人主張本於國家賠償法第3 條第1 項、民法
    第192 條第1 項、第2 項、第194 條規定，請求被上訴人給
    付各3,000,000 元本息，為無理由。原審為上訴人敗訴之判
    決，及駁回其假執行之聲請，並無不合。上訴意旨指摘原判
    決不當，求予廢棄改判，為無理由，應予駁回。
十一、本件事證已臻明確，兩造其餘攻擊防禦方法及未經援用之
      舉證，經審酌核與本件判決結果不生影響，不再逐一論述
      ，附此敘明。
十二、據上論結，本件上訴為無理由，依民事訴訟法第449 條第
      1 項、第78條，判決如主文。
中    華    民    國    100    年    7    月    27    日
                    民事第二庭
                        審判長法  官  吳謙仁
                              法  官  蘇瑞華
                              法  官  李瓊蔭
正本係照原本作成。
如不服本判決，應於收受送達後20日內向本院提出上訴書狀，其
未表明上訴理由者，應於提出上訴後20日內向本院補提理由書狀
（均須按他造當事人之人數附繕本）上訴時應提出委任律師或具
有律師資格之人之委任狀；委任有律師資格者，另應附具律師資
格證書及釋明委任人與受任人有民事訴訟法第466條之1第1項但
書或第2項（詳附註）所定關係之釋明文書影本。如委任律師提
起上訴者，應一併繳納上訴審裁判費。
中    華    民    國   100    年    7     月    28    日
                              書記官  王才生
附註：
民事訴訟法第466條之1（第1項、第2項）：
對於第二審判決上訴，上訴人應委任律師為訴訟代理人。但上訴
人或其他法定代理人具有律師資格者，不在此限。
上訴人之配偶、三親等內之血親、二親等內之姻親，或上訴人為
法人、中央或地方機關時，其所屬專任人員具有律師資格並經法
院認為適當者，亦得為第三審訴訟代理人。